臺灣高等法院刑事裁定
111年度抗字第568號
抗  告  人  臺灣桃園地方檢察署檢察官 
被      告  不詳    
上列抗告人因聲請單獨宣告沒收違禁物案件，不服臺灣桃園地方
法院中華民國111年3月17日裁定（111年度單禁沒字第256號），
提起抗告，本院裁定如下：
    主  文
抗告駁回。                                              
    理  由
一、原裁定意旨略以：財政部關務署臺北關（下稱臺北關）於民
    國108年6月13日（檢察官聲請書及原裁定均誤載為108年6月
    12日，應予更正）查獲以「紀冠宇」為收件人、自香港起運
    之進口貨物1批（進口報單第CX/08/557/6H692號），其內之
    結晶物1包，雖經鑑驗含有「2-Fluorodeschloroketamine」
    成分（即「2-氟-去氯愷他命」，淨重290.17公克，驗餘淨
    重290.13公克），惟「2-氟-去氯愷他命」乃自108年11月15
    日起，始經公告列管為第三級毒品，輸入時並非違禁物；且
    縱使構成藥事法所定之輸入禁藥罪，惟犯罪嫌疑人並未特定
    ，難認係「紀冠宇」所有，與刑法第38條第2項前段之沒收
    要件即有未合，應依藥事法第79條第1項規定，由行政機關
    沒入銷燬；又該包「2-氟-去氯愷他命」現雖屬第三級毒品
    ，惟第三級毒品並非必屬違禁物，仍應視其行為是否構成犯
    罪而定，本案尚無證據足證該包「2-氟-去氯愷他命」之純
    質淨重已達20公克（109年1月15日修正為純質淨重5公克）
    以上，即應由查獲機關依毒品危害防制條例第18條第1項後
    段之規定，沒入銷燬之。從而本件聲請，與刑法第38條第1
    項、第2項前段、第40條第2項、第3項之規定均有未合，檢
    察官就前述「2-氟-去氯愷他命」1包聲請單獨宣告沒收，洵
    屬無據，應予駁回。
二、檢察官抗告意旨略以：本案雖因查無運輸「2-氟-去氯愷他
    命」之真正犯罪行為人而簽結，但案情與臺灣高等法院臺中
    分院109年度上訴字第2294號判決之犯罪事實十分相似，本
    案確有某位在臺之身分不詳之人違法輸入禁藥，且「2-氟-
    去氯愷他命」嗣經公告為第三級毒品，於裁判時已屬違禁物
    ，自得依刑法第38條第1項、第40條第2項之規定單獨宣告沒
    收。為此提起抗告，請撤銷原裁定，更為適當合法之裁定等
    語。
三、按查獲之偽藥或禁藥，沒入銷燬之，藥事法第79條第1項定
    有明文。上開沒入銷燬之規定，係列於藥事法第八章「稽查
    及取締」內，而非列於第九章之「罰則」，其性質應屬行政
    秩序罰，屬行政機關依行政程序科罰之權限，法院自不得越
    權於判決內諭知沒入銷燬；惟查獲之偽藥若未經行政機關沒
    入並銷燬，法院自應依刑法第38條之規定宣告沒收之（最高
    法院92年度台上字第2718號、93年度台上字第738號判決參
    照）。又違禁物係指依法令禁止製造、運輸、販賣、持有及
    行使之物而言。藥事法對偽藥及禁藥，並無禁止持有規定，
    則除其他法令另有禁止製造、運輸、販賣、持有及行使規定
    外，偽藥及禁藥，並非均屬違禁物（最高法院85年度台上字
    第4545號判決參照）。是以，犯藥事法所定之罪，除該偽藥
    或禁藥已因其他法令列為違禁物外，不得依刑法第38條第1
    項之規定諭知沒收，至多僅得依刑法第38條第2項前段規定
    ，在合於「供犯罪所用」且「屬於犯罪行為人」之要件下，
    由法院本於職權斟酌是否宣告沒收，則判斷是否得依刑法第
    40條第2項或第3項之規定單獨宣告沒收時，自亦應前揭標準
    為之。
四、本院查：
　㈠臺北關於108年6月13日查獲以「紀冠宇」為收件人、自香港
    起運之進口貨物1批（進口報單第CX/08/557/6H692號），其
    內之結晶物1包，經鑑驗結果，含有「2-氟-去氯愷他命」成
    分，淨重290.17公克，驗餘淨重290.13公克；又案經法務部
    調查局桃園市調查處報請臺灣桃園地方檢察署檢察官以110
    年度他字第5481號案件偵查後，檢察官以無法特定「紀冠宇
    」身分，亦已無從調取通聯紀錄等資料，難以繼續追查為由
    ，於110年9月22日簽結乙節，有臺北關108年6月13日北竹緝
    移字第1080100658號函、扣押貨物收據及搜索筆錄、進口快
    遞貨物簡易申報單、發票、扣案物品照片、法務部調查局10
    8年7月12日調科壹字第10823208840號鑑定書、110年9月22
    日檢察官簽呈在卷可稽（110年度他字第5481號卷《下稱他字
    卷》第14至27、47、125、126頁），上開事實首堪認定。
　㈡「2-氟-去氯愷他命」係自108年11月15日起，始經公告列管
    為第三級毒品，有行政院108年11月15日院臺法字第1080035
    495號公告存卷可按（他字卷第49頁），可見本案「2-氟-去
    氯愷他命」於108年6月13日運輸入境時，無論真正運輸、收
    件之行為人為誰，或該包「2-氟-去氯愷他命」有無純質淨
    重20公克以上之情形，均不構成毒品危害防制條例第4條第3
    項之運輸第三級毒品罪，或同條例第11條第5項之持有第三
    級毒品純質淨重20公克以上罪，扣案之「2-氟-去氯愷他命
    」即非屬違禁物，無從依刑法第38條第1項之規定宣告沒收
    。抗告意旨所指之本院109年度抗字第207號案件，所運輸之
    愷他命在行為時即屬第三級毒品，與本案情節迥然不同，無
    從比附援引；臺灣高等法院臺中分院109年度上訴字第2294
    號判決有關沒收「2-氟-去氯愷他命」之理由，亦不能拘束
    本院上開法律見解。
　㈢再者，本案「2-氟-去氯愷他命」運輸來臺，真正行為人固有
    可能觸犯藥事法第82條第1項之輸入禁藥罪嫌，惟本案之「2
    -氟-去氯愷他命」既非違禁物，揆諸上開說明，自只能在符
    合「供犯罪所用」及「屬於犯罪行為人」之要件下，依刑法
    第38條第2項前段之規定衡酌是否宣告沒收。而本案經臺灣
    桃園地方檢察署檢察官實施偵查後，因無法特定「紀冠宇」
    身分，難以繼續追查，故由檢察官先予簽結，可見真正行為
    人之身分尚屬不明，法院即無從判斷是否符合「屬於犯罪行
    為人」之要件，以及衡量有無併予宣告沒收之必要。
　㈣又刑法第40條第3項固規定「刑法第38條第2項之物，因事實
    上或法律上原因未能追訴犯罪行為人之犯罪或判決有罪者，
    得單獨宣告沒收」，惟依其立法說明所揭諸「因沒收已修正
    為具獨立性之法律效果，故其宣告，不必然附隨於裁判為之
    ，且犯罪行為人因死亡、曾經判決確定、刑法第19條等事由
    受不起訴處分或不受理、免訴、無罪判決者；或因刑法第19
    條、疾病不能到庭而停止審判者及免刑判決者，均可單獨宣
    告沒收」之意旨，可知必係在犯罪行為人身分已明，但因該
    行為人有事實上或法律上原因，致未能追訴或判決之情形，
    始得適用前揭規定，對屬於犯罪行為人所有、供犯罪所用之
    物單獨宣告沒收。益徵檢察官在本案犯罪行為人不明之情形
    下，就查扣之「2-氟-去氯愷他命」聲請單獨宣告沒收，尚
    屬無據。
五、綜上所述，原審基此駁回檢察官就前揭「2-氟-去氯愷他命
    」單獨宣告沒收之聲請，並指明應依藥事法第79條第1項或
    毒品危害防制條例第18條第1項後段等規定，由查獲之行政
    機關沒入銷燬之，於法要無不合。抗告意旨猶執前詞提起抗
    告，指摘原裁定不當，為無理由，應予駁回。
六、據上論斷，應依刑事訴訟法第412條，裁定如主文。
中　　華　　民　　國　　111 　年　　4 　　月　　28　　日
                  刑事第二十一庭審判長法　官  林怡秀
                                      法　官  胡宜如
                                      法　官  劉元斐
以上正本證明與原本無異。
不得再抗告。
                                      書記官  陳靜雅
中　　華　　民　　國　　111 　年　　4 　　月　　28　　日